臺灣桃園地方法院刑事判決　　　　　　 93年度簡上字第131號
上　訴　人
即　被　告　丙○○
選任辯護人　吳武川律師
上列被告因家暴傷害等案件，不服本院民國93年3 月12日所為之
92年度桃簡字第1210號簡易判決（聲請簡易判決處刑案號：臺灣
桃園地方法院檢察署91年度偵字第21046 號）提起上訴，本院合
議庭判決如下：
    主  文
原判決撤銷。
丙○○傷害人之身體，處拘役貳拾日，如易科罰金，以佰元折
算壹日。緩刑貳年，緩刑期內付保護管束。
    事  實
一、丙○○與乙○○為夫妻關係，係家庭暴力防治法第3 條第1
    款所稱之家庭成員，於民國91年8 月10日某時，丙○○帶同
    其子女孫乙丹、孫一  赴大陸地區福建省福州市，欲將該2
    名子女交由在該地工作之乙○○扶養，惟因懷疑乙○○與大
    陸女子通姦，丙○○、孫乙丹、孫一  乃於翌日（11日上午
    5 時許）前往乙○○在當地之宿舍，並由孫一  先行爬窗戶
    進入屋內（侵入住宅部分未據告訴），待屋門打開後丙○○
    見屋內尚有另1 名女子，乃與乙○○發生衝突並拉扯，其後
    丙○○雙手手腕遭乙○○自背後抓住，竟基於傷害之犯意，
    用嘴巴咬乙○○之右上臂、右前臂等處，且掙扎中並以手指
    指甲抓乙○○之臉部，致乙○○受有右前臂2 處咬傷、右面
    部多處劃傷等傷害。
二、案經乙○○訴由臺灣桃園地方法院檢察署檢察官偵查後聲請
    簡易判決處刑。
    理  由
一、訊據上訴人即被告丙○○固坦承有咬告訴人乙○○之手臂及
    抓其臉部等情不諱，惟矢口否認有何傷害犯行，辯稱：本件
    發生在大陸地區，應無審判權；乙○○在大陸有女人，當天
    伊並未持木棍，且是他先勒住伊脖子，伊才咬他，伊為正當
    防衛云云。
二、經查：
  (一)就程序部分：
    中華民國憲法第4 條明文：「中華民國領土，依其固有之疆
    域，非經國民大會之決議，不得變更之。」而國民大會亦未
    曾為變更領土之決議。又中華民國憲法增修條文第11條復規
    定：「自由地區與大陸地區間人民權利義務關係及其他事務
    之處理，得以法律為特別之規定。」且臺灣地區與大陸地區
    人民關係條例第2 條第2 款更指明：「大陸地區：指臺灣地
    區以外之中華民國領土。」揭示大陸地區仍屬我中華民國之
    領土；該條例第75條復規定：「在大陸地區或在大陸船艦、
    航空器內犯罪，雖在大陸地區曾受處罰，仍得依法處斷。但
    得免其刑之全部或一部之執行。」據此，大陸地區現在雖因
    事實上之障礙為我國主權所不及，但在大陸地區犯罪，仍應
    受我國法律之處罰，即明示大陸地區猶屬我國領域，並未對
    其放棄主權（最高法院著有89年度臺非字第94號、90年度臺
    上字第705 號判決意旨參照）。是被告辯稱：在大陸地區犯
    傷害罪，本院並無審判權云云，顯有誤會。
  (二)就實體部分：
  1.卷附福建醫科大學附屬協和醫院門診病歷紀錄單之是否具證
    據能力乙節，辯護人辯稱：上開福建醫科大學附屬協和醫院
    門診病歷紀錄單具顯不可信之情形，無證據能力云云，惟查
    ：
  (1)除顯有不可信之情況外，從事業務之人於業務上或通常業務
    過程所須製作之紀錄文書、證明文書，得為證據，此觀諸刑
    事訴訟法第159 條之4 第2 款定有明文，而其立法理由無非
    係該文書係於通常業務過程不間斷、有規律而準確之記載，
    無預見日後可能會被提供作為證據之偽造動機，其虛偽可能
    性小，而承認其為證據之必要。
  (2)經本院函囑財團法人海峽交流基金會向大陸查復，並獲福建
    醫科大學附屬協和醫院於93年12月17日函覆稱門診病歷紀錄
    單等附件內容確係該院進修醫師阮觀忠接診後所出具，有財
    團法人海峽交流基金會94年1 月3 日海德（法）字第094000
    2939號函在卷足憑。按在大陸地區製作之文書，經行政院設
    立或指定之機構或委託之民間團體驗證者，推定為真正，臺
    灣地區與大陸地區人民關係條例第7 條固定有明文，然依該
    條規定，大陸地區製作之文書，經驗證後所生法律效果為「
    推定為真正」，則未經驗證者，僅係不具推定為真正之法律
    效果，亦即未經驗證之大陸文書，則必須證明為真正，易言
    之，前開規定僅係該大陸地區製作之文書是否具形式證據力
    之問題，如前所述，上開門診紀錄單經本院函囑財團法人海
    峽交流基金會向大陸查復後經回覆確係福建醫科大學附屬協
    和醫院醫師接診後所出具，自已足以證明其形式上為真正（
    至實質證據力如何，仍須由法院判斷）。
  (3)查上開門診紀錄單既係福建醫科大學附屬協和醫院阮觀忠醫
    師接診後出具，自係屬從事業務之人於業務上或通常業務過
    程所須製作之紀錄文書、證明文書，且刑事訴訟法第159 條
    之4 第2 款僅規定「從事業務之人」，並未就國籍上加以區
    別，不論臺灣地區從事業務之人、大陸地區從事業務之人或
    外國從事業務之人，只要該文書係於通常業務過程不間斷、
    有規律而準確之記載，其虛偽可能性小，自應均承認有證據
    能力。是辯護人僅以大陸地區專業執照在臺灣並不被承認，
    即謂具顯不可信之情形，自非可採。
  (4)另辯護人辯稱：本件告訴人極可能利用本次衝突，製造不實
    且不利被告之證據，做為與被告離婚之藉口，因此上開門診
    紀錄單具顯不可信情形云云，然辯護人就其所述內容，僅係
    個人臆測，並無實據，且刑事訴訟法第159 條之4 第2 款立
    法意旨所認「無預見日後可能會被提供作為證據之偽造動機
    」，係指「從事業務之人」無偽造動機而言，本即與被害人
    、告訴人無涉，是辯護人所辯，顯有誤會，自不足採。
  (5)綜上，本院認卷附福建醫科大學附屬協和醫院門診病歷紀錄
    單具證據能力。
  2.告訴人乙○○確因被告傷害行為而受傷：
  (1)被告於偵查中即供承：伊咬告訴人，告訴人被伊抓傷的等語
    （見91年度偵字第17808 號偵查卷第92頁背面）；於原審調
    查時供稱：「我有咬告訴人右手虎口1 次、右上臂2 次。」
    等語（見原審卷第10頁）；於本院審理時供稱：「我用嘴巴
    咬他的右上臂、右前臂及右手內側... 他臉部的傷是.. 我
    ... 用左手往後抓他的臉。」（見本院93年7 月1 日審判筆
    錄第3 頁）、「我... 先咬告訴人的右前臂1 口，並且用手
    抓告訴人的臉。」（見本院93年11月18日審判筆錄第12頁）
    、「我不是戳傷他，是抓傷他。」等語（見本院93年12月21
    日審判筆錄第15頁）。
  (2)證人即告訴人乙○○於本院審理時證稱：「（你所提出之協
    和醫院病歷所載右前臂咬傷，是如何造成？）是我當時抓住
    丙○○雙手時她掙扎過來咬我。」、「（你從背後抓住丙○
    ○的手腕，她如何咬你的前臂？）她是頭彎下來咬我。」、
    「（既然當時你抓住被告的手腕，被告又如何抓傷你？）被
    告在被抓住的過程時可以亂抓。」、「（對你提出之協和醫
    院診斷書上載右面部抓傷是何意？）是被告用手指甲抓傷我
    的。」等語（見本院93年11月18日審判筆錄第5至8頁）。
  (3)經核被告上開所供與告訴人乙○○證述相符，且卷附福建醫
    科大學附屬協和醫院門診病歷紀錄單載明告訴人就診時有「
    右面部多處劃傷」、「右前臂可見2 處咬傷」之情，是告訴
    人因遭被告用嘴巴咬右前臂及用手抓臉，致受有右面部多處
    劃傷、右前臂2 處咬傷之傷害，堪以認定。
  3.至被告及辯護人辯稱：當時係告訴人乙○○勒住被告脖子，
    被告才咬告訴人及抓告訴人臉部，被告係符合正當防衛、緊
    急避難之規定云云。經查：
  (1)告訴人乙○○迭於偵查及本院審理中均堅決否認有勒住被告
    脖子之情。
  (2)依卷附福州市公安局法醫學門診部檢驗證明所載，被告當日
    於左腰部、左上臂、左前臂及右前臂等多處有皮下瘀血，而
    被告受傷之原因，該證明書則記載於91年8 月11日上午6 時
    許被人打傷背部、手臂、腿部等字樣，是依上開檢驗證明，
    並未見被告脖子部分有受傷或皮下瘀血之情，且亦無被告遭
    人勒住脖子之記載，則該檢驗證明自不能證明被告所辯（即
    遭告訴人勒住脖子）為真實。
  (3)證人即被告之女孫乙丹固於偵查中證稱：「（你爸有無打你
    媽嗎？）有，今年8 月9 日去大陸，11日我爸打我媽，在大
    陸福州我爸的住處打。」、「（如何打你媽？）我們爬窗戶
    進去，看見我爸只有穿1 條內褲出來，媽媽進去看見另1 個
    女人，那個地方是樓梯的轉角，爸媽發生拉扭，我爸就把我
    媽推下樓梯了。」等語（見91年度偵字第17808 號偵查卷第
    13 頁 背面、第14頁），是依證人孫乙丹之證詞，縱使屬實
    ，亦僅證稱告訴人有打被告，被告與告訴人有扭打等情，並
    未能證明告訴人確有先勒住被告脖子之行為。
  (4)綜上，本件不能證明告訴人確有勒住被告脖子之行為，則已
    無法證明告訴人亦有侵害行為；況縱如被告所辯告訴人亦有
    毆打被告，則亦不能證明係告訴人先為侵害行為，被告自不
    得主張正當防衛（最高法院17年上字第686 號、30年上字第
    1040號判例意旨參照）。是被告及辯護人所辯：本件符合正
    當防衛、緊急避難云云，尚非可採。
三、核被告丙○○所為，係犯刑法第277 條第1 項之普通傷害罪
    。又告訴人為被告之配偶，依家庭暴力防治法第3 條第1 款
    規定，為被告之家庭成員。被告對其家庭成員即告訴人，因
    故發生爭執，即故意實施身體上不法侵害之家庭暴力行為而
    成立刑法之傷害罪，其所為核屬家庭暴力防治法第2 條第2
    項之家庭暴力罪。
四、至聲請簡易判決處刑意旨另以：被告基於傷害之犯意，持木
    棍重擊告訴人乙○○之頭部及左臂、左背，致乙○○受有頭
    部血腫、全身多處皮膚擦傷等傷害，因認被告此部分亦涉犯
    刑法第277 條第1 項之傷害罪云云。訊據被告堅決否認有公
    訴人指訴之此部分犯行，辯稱：伊沒有拿木棍，沒有打告訴
    人頭部等語。按告訴人之指訴，係以使被告受刑事訴追為目
    的，是其陳述是否與事實相符，仍應調查其他證據以資審認
    （最高法院52年臺上字第1300號判例意旨參照）。經查：
  (一)就公訴人所指被告持木棍重擊告訴人之頭部、左臂、左背乙
    節，查本件告訴人固指訴被告有持木棍毆打其頭部右側2 、
    3 下，且被告有叫伊兒子用斷掉的木棍刺伊左手臂、後臂共
    2 次，造成伊頭部血腫、左手臂約3 ×2 公分擦傷云云，惟
    此為被告所否認，而證人劉榮生固於本院審理時證稱：看到
    被告手上拿已經斷掉之半截木柄及看見告訴人有戳傷之血跡
    等語（見本院93年12月21日審判筆錄第9 、10頁），惟證人
    劉榮生上開證詞尚不足以證明被告確有持木棍毆打告訴人頭
    部之犯行，亦無從證明告訴人頭部所受之傷係被告所造成。
    是公訴人此部分所指，除告訴人指訴外，並無其他證據證明
    告訴人指訴與事實相符，自難為不利被告之認定。
  (二)就公訴人所指告訴人因被告之傷害行為致全身多處皮膚擦傷
    乙節，查告訴人後背多處皮膚擦傷之原因，業據告訴人於本
    院審理時陳明：「當時我兒子與我妹婿滾到樓梯下時，丙○
    ○也掙扎要下去，因為我還抓著她的手，所以我和被告就一
    起滑下去，那時候擦傷的。」等語（見本院93年11月18日審
    判筆錄第9 頁），是告訴人此部分之擦傷顯非因被告之傷害
    行為所致，公訴人就此尚有誤會。
  (三)綜上，查無積極證據證明被告亦有此部分傷害犯行，惟公訴
    人認此部分與上開論罪部分有實質上一罪關係，爰不另為無
    罪之諭知。
五、原審以被告犯罪事證明確，予以論罪科刑，固非全然無見。
    惟查：(一)原判決以被告有連續傷害犯行，並援引刑法第56條
    規定，即有違誤；(二)原判決認被告有持木棍重擊乙○○之頭
    部、左臂、左背，並致乙○○受有頭部血腫、全身多處皮膚
    擦傷等傷害乙節，尚有未洽；(三)按犯家庭暴力罪而受緩刑之
    宣告者，在緩刑期內應付保護管束，家庭暴力防治法第30條
    第1 項定有明文，原判決既為緩刑2 年之宣告，然未依該規
    定諭知在緩刑期內應付保護管束，亦有疏漏。被告上訴否認
    其有傷害犯行，固無足採，然原判決既有上開可議之處，自
    應由本院予以撤銷改判。爰審酌被告其犯罪之動機、手段、
    告訴人所受之傷勢及其犯罪後之態度等一切情狀，處如主文
    第2 項所示之刑，並諭知易科罰金之折算標準，以示懲儆。
    末查被告未曾受有期徒刑以上刑之宣告，有臺灣高等法院被
    告全國前案紀錄表1 份在卷可稽，渠因一時失慮，致罹刑章
    ，經此偵審程序，當知所警惕，信無再犯之虞，本院認所宣
    告之刑以暫不執行為適當，爰併諭知緩刑2 年，並依家庭暴
    力防治法第30條第1 項之規定，諭知其在緩刑期內應付保護
    管束，用啟自新。
六、至辯護人聲請傳喚證人即福州市公安局五鳳派出所公安甲○
    ○及福建醫科大學附屬協和醫院醫師阮觀忠乙節，查辯護人
    係以該2 證人對於事實發生過程、告訴人有無在派出所筆錄
    上承認有毆打或勒住被告脖子，另醫師阮觀忠應判斷告訴人
    身上之傷勢，有無可能是因為告訴人勒住被告脖子，被告情
    急下咬傷、抓傷等為聲請理由（見本院94年5 月17日審判筆
    錄第10頁）。經查：
  (一)公安甲○○到達現場時，本件傷害行為早已結束，縱使其到
    達時看見告訴人有抓住被告雙手，亦無法證明本件始末經過
    ；又告訴人當時對公安所述情形（如衝突始末及受傷原因等
    ），就當時事實發生之經過及告訴人是否有毆打或勒住被告
    等情，為被告以外之人在審判外之陳述，應屬刑事訴訟法第
    159 條之傳聞證據，無證據能力。
  (二)醫師阮觀忠係於接診時方接觸到告訴人，本即不知本件始末
    ；又告訴人當時對該醫師所述情形（如衝突始末及受傷原因
    等），就當時事實發生之經過及告訴人是否有毆打或勒住被
    告等情，亦係為被告以外之人在審判外之陳述，應屬刑事訴
    訟法第159 條之傳聞證據，而無證據能力；況辯護人上開聲
    請理由係建立在「告訴人有勒住被告脖子」之前提上，如前
    所述，本件並無法證明告訴人當時有勒住被告脖子，則辯護
    人所請，尚屬無據。
  (三)綜上，辯護人聲請傳喚上開2 證人之理由，並非可採，且本
    件事證已明，自亦無傳喚之必要，一併敘明。
據上論斷，應依刑事訴訟法第455 條之1 第3 項、第369 條第1
項前段、第364 條、第299 條第1 項前段，刑法第277 條第1 項
、第41條第1 項前段、第74條第1 款，家庭暴力防治法第30條第
1 項，罰金罰鍰提高標準條例第1 條前段、第2 條，判決如主文
。
本案經檢察官陳美華到庭執行職務
中　　華　　民　　國　　94　　年　　5 　　月　　31　　日
                  刑事第二庭審判長法　官　徐培元
                                  法  官  陳心婷
                                  法  官  鄭吉雄
以上正本證明與原本無異。
不得上訴。
                                  書記官  陳慧玲
中　　華　　民　　國　　94　　年　　5 　　月　　31　　日
附錄法條：
刑法第277 條第1 項(普通傷害罪)
傷害人之身體或健康者，處三年以下有期徒刑、拘役或一千元以
下罰金。
